臺灣高等法院刑事判決　　　　　　　　　　　　　　九十一年度交上訴字第二十號
　　上　訴　人　臺灣板橋地方法院檢察署檢察官
　　被　　　告　乙○○
右上訴人因被告公共危險等案件，不服臺灣板橋地方法院九十年度交訴字第一０九號
，中華民國九十年十二月二十四日第一審判決（起訴案號：臺灣板橋地方法院檢察署
八十九年度偵字第二二六一一號），提起上訴，本院判決如左：
    主  文
原判決關於駕車肇事致人死亡而逃逸部分撤銷。
乙○○駕駛動力交通工具肇事，致人死亡而逃逸，處有期徒刑陸月，如易科罰金，以
參佰元折算壹日。
其他上訴駁回。
第二項駕車肇事致人死亡而逃逸撤銷改判部分及第三項上訴駁回部分所處之刑，應執
行有期徒刑拾月，如易科罰金，以參佰元折算壹日。
    事  實
一、乙○○係受僱於詠成交通有限公司 (下稱詠成公司) 擔任貨運曳引車駕駛，為駕
    駛動力交通工具，從事駕駛業務之人。民國八十九年十二月五日晚上八時十六分
    許，乙○○駕駛詠成公司車牌號碼ＡＩ─一九一號營業用貨運曳引車，拖掛車牌
    號碼ＦＡ─Ｍ六號營業半拖車，沿臺北縣板橋市○○路○段由板橋往樹林方向行
    駛，右轉施工中之浮洲橋，於行經該橋爬坡引道時，乙○○本應注意汽車行駛時
    ，駕駛人應注意兩車併行之間隔，並隨時採取必要之安全措施，而依當時天候、
    路況、視線及其係職業駕駛人之智識能力等情事，並無不能注意情形，乃竟疏未
    注意同向右後側，適有陳勇利無照騎乘車牌號碼ＱＷＤ—四九一號機車，行經該
    處，而與乙○○所駕之貨運曳引半拖車併行，陳勇利亦未保持併行之安全間隔，
    因該處施工圍籬護欄突出，路面縮減，致閃避不及而與乙○○所駕貨運曳引半拖
    車右側車擦撞，造成人車倒地後，陳勇利旋即遭乙○○所駕貨運曳引半拖車之右
    後車輪輾過，導致顱骨骨折併腦實質脫出而當場死亡。乙○○於發生車禍後，非
    但未停車救治陳勇利，竟疾速駕車逃離現場，此時適有臺北縣警察局海山分局警
    員甲○○，於下班返家途中騎車行經肇事現場，經案發時於對向車道上停等左轉
    號誌轉換而目擊車禍發生之臺北客運公司十路公車之司機黃進貴告知，係該貨運
    曳引半拖車肇事，甲○○警員乃騎車加速追趕，嗣於同日二十時二十五分許，始
    於一公里外之溪崑國中附近道路上攔下乙○○所駕上開貨運曳引半拖車。
二、案經被害人陳勇利之父母丙○○、丁○○訴由臺北縣警察局板橋分局報請臺灣板
    橋地方法院檢察署檢察官相驗後偵查起訴。
    理  由
一、訊據被告乙○○對其於右揭時間駕車行經案發現場，所駕貨運曳引半拖車右後輪
    輾過被害人陳勇利致死之事固供承不諱，惟矢口否認有何業務過失致人於死及肇
    事逃逸之犯行，辯稱：本件肇事地點係單向一車道，路寬僅二百七十公分，而被
    告所駕貨運曳引半拖車車寬即達二百五十公分，被害人所騎機車不可能與被告所
    駕貨運曳引半拖車併行，本件應係被害人機車行經鋼板跳動路面不慎撞及路邊護
    欄後彈起而跌落被告所駕貨運曳引半拖車右後輪下，遭被告所駕貨運曳引半拖車
    右後輪輾過或被害人因故自行撞及其所駕車輛，伊對於車禍之發生並無過失。又
    案發時浮洲橋上車流量大，不可能開快車，因肇事地點施工中，施工鐵板震動聲
    很大，且其所駕車輛車身極大，並未感覺右後輪輾過物品，亦未聽聞任何撞擊聲
    ，伊並未肇事逃逸云云。
二、經查：
  (一)業務過失致人於死部分：
    (1)本件車禍地點，係在臺北縣板橋市浮洲橋往樹林方向之爬坡引道上，該處因浮
      洲橋改建施工，往樹林方向僅單一車道，路邊並設有工程圍籬及護欄，於肇事
      地點 (即事故現場圖被害人機車燈蓋碎片散落地) 前方之廢置紅綠燈號誌桿處
      ，有工程護欄突出路面，路面右側部分並舖置有凹凸跳動鐵板，在護欄突出前
      ，車道路寬為三點三公尺，護欄突出後路寬為二點七五公尺，有警繪現場圖 (
      見相驗卷第十三頁) 、道路交通事故調查報告表及現場照片 (見偵查卷第十六
      頁至第二十四頁) 附卷可憑。而對於本件車禍發生之經過，目擊證人即臺北客
      運十路公車司機黃進貴於偵查中證稱：「我當時駕駛臺北客運的車子在浮洲橋
      上，由樹林往木柵方向行駛內線車道，看見被告所駕的曳引車及死者機車並行
      在一起上坡，機車在被告車頭附近，後來路邊有鐵欄杆突然向內縮，車道限縮
      ，不可能容下二部車，我看見機車騎士在車道變窄的地方有晃動一下，隨後人
      即滾入車底下。」 (見偵查卷第二十七頁反面) ；於原審法院時證稱：「發生
      地點是在浮洲橋上往樹林方向，被告砂石拖車是從大觀路引道爬坡上來，當時
      橋梁施工往樹林方向只有一線道，往板橋方向有三線道，我當時往板橋方向，
      準備左轉大觀路，所以當時是在橋上最左側車道暫停等左轉燈亮，我看到砂石
      車與機車並行上來，因當時施工路邊有放欄杆突出路面，我有看到機車頭燈，
      在欄杆之前機車跟砂石車靠的很近，兩車速度都很慢，後來機車車頭有晃動一
      下，一剎那間就聽到有機車塑膠車殼摩擦聲音共有三聲，聲音很大，我車上乘
      客也都有聽到，第三聲時我看到砂石車過去，騎士就倒在地下，機車被砂石車
      後輪彈跳翻起來，落在被害人倒地位置往樹林方向十幾公尺上。」（見原審卷
      第十八頁、第十九頁）等語，細繹前開目擊證人黃進貴之證詞，再佐以現場圖
      及現場照片所示之車禍現場狀況，當可知被害人騎乘機車，行經肇事地點，與
      被告所駕之大貨車併行，同未保持併行之安全間隔，因該處施工圍籬護欄突出
      ，路面縮減，致閃避不及而與被告所駕貨運曳引半拖車右側車身擦撞無訛。
    (2)本案案發後，經警至現場查勘，發現現場狀況係「被害人所騎乘車牌號碼ＱＷ
      Ｄ—四九一號機車之車殼下緣已脫落，左邊剎車手把斷裂，座墊後架外殼破損
      、鐵架有變形情形，後煞車燈有破損情形，方向燈殼亦脫落，機車左側突出處
      （煞車桿、機車手把、機車前斜板邊緣、左側車殼、左側座墊等）皆有擦狀痕
      ，於機車斜板左側及腳踏板上有血跡噴濺痕。而被告所駕貨運曳引半拖車車頭
      保險桿右側有可疑油漆擦痕，半拖車右側車身下方護欄有灰塵擦抹痕，且該車
      右側護欄上、車身下方，後車輪內側及後車輪擋泥板上有多處血跡噴濺痕，並
      於後車輪胎紋內及後擋泥板上發現疑似肉屑及腦漿等物」，且經警採證鑑驗發
      現，採集自被告所駕前開車輛之血跡，均與被害人ＤＮＡ之ＳＴＲ型別相同，
      研判本件車禍之發生原因，係被害人騎乘機車與被告所駕曳引車車身相互擦撞
      後倒地而遭車身輪胎碾過，有臺北縣警察局九十年六月十四日九十北警刑字第
      四二六五號函附之勘驗報告、現場照片、內政部警政署九十年一月十七日 (八
      九) 刑醫字第二０二五四五號刑事警察局鑑驗書附卷可憑。雖採自被告曳引車
      車頭保險桿藍色油漆擦痕與被害人機車車殼藍色油漆經鑑驗並不相似，有所附
      之內政部刑事警察局鑑證書一紙在卷可按，可排除被害人機車係與被告所駕貨
      運曳引半拖車在右側車頭保險桿處擦撞可能性，但由被害人所騎機車之左側受
      損及擦撞情形，亦足見本件車禍之發生原因係被告所駕貨運曳引半拖車與被害
      人機車於往樹林方向單一車道上併行而駛上施工中浮洲橋爬坡引道，突遇工程
      護欄突出路面，致路寬自三點三公尺減縮為二點七五公尺，而被告車體寬度即
      達二點五公尺 (見上開車輛行車執照影本) ，造成併行安全距離不足，被害人
      機車與被告曳引半拖車右側車體因而發生擦撞，而重心不穩倒地，致為被告曳
      引半拖車之右後輪輾過致死甚明。
    (3)被告雖辯稱：被害人機車並非與其併行，而係在後行經鐵板不慎先擦撞工程護
      欄後始彈起而跌落曳引車右後輪下或自行撞及其所駕貨運曳引半拖車云云，然
      ：被告上開所辯與目擊證人黃進貴證述二車係併行之事實不符。倘被害人機車
      係自行先在被告車後擦撞工程護欄，而非與被告所駕曳引車併行狀態，衡情被
      害人機車倒地後，被害人應係跌落被告車後，當不致跌落被告曳引車右後輪致
      遭輾過，且依卷附之照片，工程護欄部分並無擦撞痕跡，被告所辯自不足採。
    (4)按汽車行駛時，駕駛人應注意兩車併行之間隔，並隨時採取必要之安全措施，
      道路交通安全規則第九十四條第三項定有明文。本件被告駕駛曳引半拖車，既
      未查覺被害人機車在其右側併行之事實，而肇事路段僅係上坡之單向一車道，
      又因工程護欄突出路面，被告曳引半拖車體龐大，占據整個車道，其自應注意
      與併行機車保持適當之安全間隔，或採取示意禮讓部分車道由被害人機車先行
      之必要安全措施，以避免雙方安全間隔不足，易生肇事危險，竟乃疏未注意保
      持與該機車之安全間隔，致其右側車體與被害人機車相擦撞，被害人因而重心
      失衡倒地而肇事，而依當時天候良好，雖路況為施工狀態，但視線清晰，業據
      被告於警訊自承，及其係職業駕駛人之智識能力等情形，並無不能注意情事，
      其應注意能注意而未注意，顯有過失至為明顯。本件經送請臺灣省臺北縣區車
      輛行車事故鑑定委員會及臺灣省車輛行車事故鑑定委員會鑑定及覆議之結果，
      亦均同此認定，有九十年五月十日北鑑字第九○一二四一號鑑定函及九十一年
      五月二十日府覆議字第九一０六一三號函在卷可參。而被害人係因本件車禍，
      致顱骨骨折併腦實質脫出而當場死亡，業經臺灣板橋地方法院檢察署檢察官督
      同法醫師相驗明確，有相驗屍體證明書、驗斷書、及勘驗筆錄等在卷可憑。是
      被害人因本件車禍死亡，與被告之過失行為間顯有相當因果關係。從而，本件
      罪證明確，被告過失犯行洵堪認定。
  (二)駕車肇事致人死亡而逃逸部分：
    (1)被告所駕貨運曳引半拖車右側車身與被害人所騎之機車發生擦撞，造成被害人
      人車倒地後，遭被告所駕貨運曳引半拖車之右後車輪輾過頭部及身體多處，致
      顱骨骨折併腦實質脫出，安全帽亦同時遭輾裂脫落，並發生極大的聲響等情，
      業經證人即黃進貴證稱：當時被害人機車塑膠車殼摩擦聲音非常大等語 (見原
      審卷第二十頁) 及證人即臺北縣警察局海山分局警員甲○○證稱：在右轉前即
      聽見一很大撞擊聲等語 (見相驗卷第二十四頁反面) 無訛，並有破裂之安全帽
      照片附卷可資為憑。
    (2)被告於肇事後並未停車救治被害人，即疾速離開現場等情，亦據證人黃進貴於
      偵審中證述明確 (見偵查卷第二十七頁反面、原審卷第十九頁) ，證人甲○○
      亦證稱：「往樹林方向我只看到一輛曳引車，旁邊的人向我大喊前面的曳引車
      肇事，叫我快追，我即以六、七十公里之速度追趕，當時有一傷者倒在路邊，
      並有許多碎片，我前方除了該曳引車外並無其他車子，我一直在該車後方追趕
      ，當時該車車速很快，應該也有六十公里，在不到一公溪崑國中，我將該曳引
      車攔下。」 (見相驗卷第二十四頁反面) 、「被告從浮洲橋下來，車速就開到
      七、八十公里，因為我機車最快也只能開到七、八十公里，所以我才追了很久
      。」 (原審卷第四十三頁) 、「當時他在浮洲橋上坡速度是一般正常速度，過
      了上坡之後他的車子在加速，當時我發現車禍就跟在他車子後面，我有聽到車
      禍撞擊的聲音，聲音非常大。」、「現場往樹林的車道只有我的車與被告的車
      ，沒有其他車，我跟在被告車子後面，繞過死者，再聽公車司機講話，這時被
      告距離我的車子有點遠了，我就加速追上去，我們兩輛車有保持一前一後的緊
      跟狀態，當時我有注意車子的里程表大概是七、八十公里。」、「被告的車開
      到大觀路三段路口時他的車就有在減速 (那個路段車子較多) ，他減速之後我
      追上他，在被告駕駛座旁邊揮揮手比手勢請他停車。」等語 (見本院九十一年
      五月三十一日訊問筆錄) ，而肇事現場至被告停車之溪崑國中距離約一公里，
      需經過中正路與大觀路三段之交叉路口等情，亦有臺北縣政府警察局板橋分局
      九十一年四月十日板警刑字第０九一０００八一二一號函街道平面圖附卷可查
      。足認被告於肇事後疾速離開現場，經證人甲○○自後急追，嗣於經過台北縣
      板橋市○○路與大觀路三段之交叉路口，因車多減速，始遭證人甲○○攔獲等
      情屬實。雖證人黃進貴證稱被告於肇事後保持原有之速度繼續爬坡等語，然所
      謂被告保持原有之速度，並非表示被告未肇事逃逸，蓋肇事現場之浮洲橋於事
      發時正施工中，被告所駕之貨運曳引半拖車於爬坡階段，自屬難以疾速駛離，
      是證人黃進貴前開有關被告於肇事後保持原有之速度繼續爬坡之證詞，尚無法
      為被告有利之認定。
    (3)被告雖辯稱：因肇事地點施工中，施工鐵板震動聲很大，且其所駕車輛車身極
      大，並未感覺右後輪輾過物品亦未聽聞任何撞擊聲云云。然：
      肇事地點固係施工中而有舖設施工鐵板，然依卷附之現場照片，肇事之車道
        係柏油路面，舖設施工鐵板處僅一小部分路段，並非全面加舖施工鐵板，且
        被害人遭碾壓及安全帽脫落處，並非舖設施工鐵板之處，有卷附照片可參，
        被告何以於所駕貨運曳引半拖車之右後車輪輾過被害人頭部及身體多處，安
        全帽亦同時遭輾裂脫落之情形下，能完全未察覺，實與一般駕駛人之經驗法
        則有違。
      證人黃進貴於原審證稱：「一剎那間就聽到有機車塑膠車殼摩擦聲音共有三
        聲，聲音很大，我車上乘客也都有聽到，第三聲時我看到砂石車過去，騎士
        就倒在地下，機車被砂石車後輪彈跳翻起來，落在被害人倒地位置往樹林方
        向十幾公尺上。」、「當時是被害人機車塑膠殼摩擦聲音非常大，被告砂石
        車當時是在爬坡中所以引擎排氣管聲也很大，但兩者聲音不一樣，可以明顯
        分辨出來，而且車殼摩擦聲音比砂石車引擎聲音還大。」等語 (見原審卷第
        十八頁、第十九頁、第二十頁) ，證人甲○○亦一再證述肇事聲響極大，其
        於右轉彎前即已清楚聽見等語，而證人黃進貴於車禍發生時，係位於被告所
        駕貨運曳引半拖車之左方，證人甲○○所處之相關位置則係位於被告所駕曳
        引車之右後方，距離較遠之證人黃進貴、甲○○均聽聞肇事聲響，何獨被告
        一人未聽聞任何聲響？是被告於輪輾被害人過頭部、身體多處及安全帽後，
        復未聽聞機車塑膠車殼摩擦聲及機車彈跳落地聲之辯解，實令人難以置信。
    綜上，被告於發生車禍後，未停車救治被害人，並疾速駕車逃離現場，已堪認定
    ，所辯云云，係事後卸責之詞，不足採信，此部分罪證明確，應予依法論科。
三、被告係受僱於詠成公司，從事駕駛營業用貨運曳引半拖車為業，為從事駕駛業務
    之人，業據其自承在卷，其於執行業務中駕車過失肇事，致被害人死亡，並於肇
    事後逃逸，核其所為，應成立刑法第二百七十六條第二項之從事業務之人因業務
    上過失致人於死罪及刑法第一百八十五條之四之肇事致人死亡而逃逸罪。被告之
    肇事逃逸行為，係在過失行為發生後，為規避責任，乃另行起意之另一行為，故
    被告所犯前開二罪，應予分論併罰。
四、原審就被告肇事逃逸部分，未予詳查，遽為被告無罪之諭知，容有未洽。檢察官
    上訴據此指摘原判決此部分不當，為有理由，自應由本院就被告肇事致人死亡而
    逃逸部分予以撤銷改判。爰審酌被告品行、犯罪之動機、目的、手段、犯後態度
    及未與告訴人達成和解等一切情狀，量處有期徒刑六月。又被告行為後，刑法第
    四十一條已於九十年一月十日修正公布施行，並於同年月十二日生效，其得易科
    罰金之罪已變更放寬為犯最重本刑為五年以下有期徒刑以下之刑之罪，比較新舊
    法，以新法較有利於被告，依刑法第二條第一項前段之規定，應適用裁判時之法
    律，爰依裁判時之修正後刑法第四十一條第一項前段規定諭知其易科罰金之折算
    標準。另原審就被告業務過失致人於死部分，認被告罪證明確，並審酌本件車禍
    被告與被害人雙方均有疏未保持併行安全間隔之過失及施工工程護欄設置規劃亦
    有不當，被告過失程度非重、所生之危害、肇事後之態度及被告事後仍尚未與被
    害人家屬達成民事和解賠償及其他一切情狀，判處有期徒刑六月，並為新舊法比
    較後，從新依修正後刑法第四十一條第一項前段規定諭知其易科罰金之折算標準
    ，經核認事用法及量刑均無不當。而關於刑之量定，係實體法上賦予法院得為自
    由裁量之事項，倘其未有逾越法律所規定之範圍，或濫用其權限，即不得任意指
    摘為違法。檢察官就被告業務過失致人於死部分提起上訴，認原判決量刑過輕，
    就原審法院適法範圍裁量權之行使為爭執，惟原審量刑，已審酌被告之各種犯罪
    情狀，並無明顯失出，檢察官所稱原審量刑過輕云云，為無理由，此部分之上訴
    應予駁回。本院並就駕車肇事致人死亡而逃逸撤銷改判及業務過失致人於死上訴
    駁回部分所處之刑，定其應執行之刑為有期徒刑拾月，並諭知易科罰金之折算標
    準。
據上論斷，應依刑事訴訟法第三百六十八條、第三百六十九條第一項前段、第三百六
十四條、第二百九十九條第一項前段、刑法第二百七十六條第二項、第一百八十五條
之四、第二條第一項前段、第四十一條第一項前段、第二項、第五十一條第五款、罰
金罰鍰提高標準條例第一條前段、第二項，判決如主文。
本案經檢察官謝英民到庭執行職務。
中      華      民      國      九十一      年      六    月  二十七    日
                              臺灣高等法院刑事第五庭
                                  審判長法  官  曾  德  水
                                        法  官  趙  功  恆
                                        法  官  蘇  素  娥
右正本證明與原本無異。
如不服本判決應於收受送達後十日內向本院提出上訴書狀，其未敘述上訴之理由者並
得於提起上訴後十日內向本院補提理由書（均須按他造當事人之人數附繕本）。
                                        書記官  葉  國  乾
中      華      民      國      九十一      年      六    月  二十七    日
附錄    本判決論罪科刑法條：
刑法第二百七十六條
因過失致人於死者，處二年以下有期徒刑、拘役或二千元以下罰金。
從事業務之人，因業務上之過失犯前項之罪者，處五年以下有期徒刑或拘役，得併科
三千元以下罰金。
刑法第一百八十五條之四
駕駛動力交通工具肇事，致人死傷而逃逸者，處六月以上五年以下有期徒
刑。
